【裁判字號】    97,上訴,986
【裁判日期】    971104
【裁判案由】    毒品危害防制條例
【裁判全文】
臺灣高等法院臺南分院刑事判決         97年度上訴字第986號
上  訴  人  臺灣雲林地方法院檢察署檢察官
被      告  甲○○
上列上訴人因被告違反毒品危害防制條例案件，不服臺灣雲林地
方法院96年度訴字第761號中華民國97年8月12日第一審判決（起
訴案號：臺灣雲林地方法院檢察署96年度偵續字第7號），提起
上訴，本院判決如下：
    主  文
上訴駁回。
    理  由
一、公訴意旨略以：被告甲○○明知海洛因係毒品危害防制條例
    第2條第1項第1款所列之第一級毒品，不得非法轉讓，竟基
    於轉讓第一級毒品海洛因之概括犯意，以0000000000、0000
    000000號等行動電話門號與趙家豪聯絡，自民國94年5月間
    某日起至同年8月間某日止，在臺北縣土城市及三重市等地
    ，連續轉讓每次約可施用1次份量之第一級毒品海洛因與趙
    家豪3次。又甲○○承前犯意，自94年10月某日起至12月底
    止，在臺北縣三重市某處，連續轉讓第一級毒品海洛因與黃
    國榮2次。嗣於94年12月14日19時30分許，為警持搜索票搜
    索甲○○位於臺北市○○○路107巷30號8樓之租屋處，當場
    查獲並扣得海洛因3包、殘渣袋2只、分裝勺2支、空塑膠夾
    鏈袋4包及0000000000號行動電話門號SIM卡等1張物品，始
    循線查悉上情。因認被告涉犯毒品危害防制條例第8條第1項
    之轉讓第一級毒品罪嫌。
二、按犯罪事實應依證據認定之，無證據不得認定犯罪事實。又
    不能證明被告犯罪者，應諭知無罪之判決，刑事訴訟法第15
    4條第2項、第301條第1項分別定有明文。次按認定不利於被
    告之事實，須依積極證據，苟積極證據不足為不利於被告事
    實之認定時，即應為有利於被告之認定。再事實之認定應憑
    證據，如未能發現相當證據，或證據不足以證明，自不能以
    推測或擬制之方法，以為裁判基礎；另認定犯罪事實所憑之
    證據，雖不以直接證據為限，間接證據亦包括在內，然無論
    直接或間接證據，其為訴訟上之證明，須於通常一般之人均
    不致於有所懷疑，而得確信其為真實之程度者，始得據之為
    有罪之認定，倘其證明尚未達到此一程度，而有合理性懷疑
    之存在時，即無從為有罪之認定（最高法院30年上字第816
    號、30年上字第1831號、40年臺上字第86號及76年臺上字第
    4986號判例參照）
三、公訴人認被告甲○○涉犯上開罪嫌，無非係以證人趙家豪、
    黃國榮等於偵查中之證述，及扣案之海洛因3包、殘渣袋2只
    、分裝勺2支、空塑膠夾鏈袋4包、0000000000號行動電話門
    號SIM卡1張等為主要論據。訊據被告甲○○固坦承00000000
    00行動電話門號為其所使用，及員警於94年12月14日19時30
    分有至其位於臺北市○○○路107巷30號8樓之租屋處搜索之
    事實，惟否認有為被訴之犯行，辯稱：伊並未轉讓毒品海洛
    因與他人，扣案之海洛因3包、殘渣袋2只、分裝勺2支、空
    塑膠夾鏈袋4包均不是伊所有，僅0000000000號行動電話門
    號SIM卡1為伊所有，上開物品係警方在臺北市○○○路107
    巷15號2樓黃國榮之租屋處搜索查獲，係黃國榮所有之物。
    又在警局詢問之時伊和趙家豪、黃國榮的毒癮都發作，應該
    是趙家豪、黃國榮在毒癮發作的情況下，為求警詢儘速結束
    才會對伊為不利之證述等語。
四、經查：
（一）證人趙家豪於96年2月15日應檢察官偵訊時雖證稱：「（
      你施用的海洛因是向誰購買？）在94年5、6或7、8月向甲
      ○○拿的，沒有給錢，1次都拿約0.15公克，只能用1次，
      都在土城或三重他朋友家拿給我，約3星期拿一次，共拿
      了3 次，時間忘了，我還有向別人拿但不知姓名。」「（
      與甲○○認識多久？）4年了，因一起出去玩認識的，我
      沒有錢毒癮發作，他就給我免費用。」「（你施用毒品的
      頻率？）天天用，甲○○免費給我使用3次。」「（如何
      聯絡？）用我0916打他的電話聯絡，他的電話我忘了。」
      等語（見嘉義地檢署96年度偵續字第7號卷第14-15頁）。
      惟查證人趙家豪於原審審理時到庭結證稱：我有與甲○○
      一起去買毒品，不是跟他要毒品，是一起去買，一人出一
      半的錢等語（見原審卷(一)第47頁反面至第48頁），即證人
      趙家豪係證稱被告甲○○並無轉讓第一級毒品海洛因予伊
      ，而與其在檢察官偵訊時為全然不同之證述。
（二）另證人黃國榮於96年4月25日應檢察官偵訊時固證稱：「
      （與甲○○如何認識？）在監獄認識的，是市刑大說他在
      販毒。」「（你施用毒品的頻率？）海洛因、安非他命都
      有施用，3、4天用1次。」「（為何甲○○會拿毒品給你
      用？）我們認識而我又沒有錢，他那裡有，我不知道他為
      何有毒品，我們被抓前幾個月在臺北縣三重市拿給我的，
      我們從94年10月到12底都在一起，都在三重市及台北活動
      ，他給我用2次，他請我用，我們2人一起吃，是在我被警
      察查獲的地點，是在臺北市○○○路那裡，他毒品何來我
      不知道。」「（有沒有給錢？）沒有。因為我們是朋友。
      」「（和甲○○如何聯絡？）打他電話，我忘了號碼。」
      等語（見同上偵續7號卷第34-35頁）。惟查證人黃國榮於
      原審審理時到庭結證稱：警詢時因為吃戒毒藥的關係，當
      時迷迷糊糊的神智不清，不知道自己在說什麼等語（見原
      審(一)卷第55頁反面），證人黃國榮係證稱被告甲○○並無
      轉讓第一級毒品海洛因予伊，而與檢察官偵訊時為全然不
      同之證述。
（三）按施用毒品者，其所稱向某人購買之供述，須補強證據以
      擔保其供述之真實性。良以施用毒品者其供述之憑信性本
      不及於一般人，況施用毒品者其供出毒品來源，因而破獲
      者，法律復規定得減輕其刑，其有為偵查機關誘導、或為
      邀輕典而為不實之陳述之可能，其供述之真實性自有合理
      之懷疑。是施用毒品者關於其向某人購買毒品之供述，必
      須補強證據佐證，以擔保其供述之真實性，俾貫澈刑事訴
      訟無罪推定及嚴格證明之基本原則。而茲所謂補強證據，
      指其他有關證明施用毒品者之關於毒品交易之供述真實性
      之相關證據而言，必須與施用毒品者關於毒品交易之供述
      ，具有相當程度之關連性，而足使一般人對施用毒品者關
      於毒品交易之供述，並無合理之懷疑存在，而得確信其為
      真實，始足當之。否則僅憑施用毒品者之證詞即做為認定
      被告販賣毒品之依據，易啟法院因偵查機關蒐集此類犯罪
      證據不易，對此類犯罪事實之認定，即可放寬解釋證據法
      則之疑竇。又關於毒品施用者其所稱向某人購買毒品之供
      述，必須補強證據佐證，係指毒品購買者之供述縱使並無
      瑕疵，仍須補強證據佐證而言，若毒品購買者之供述證據
      ，本身已有重大瑕疵，依嚴格證明之法則，苟已無法憑為
      犯罪事實之認定時，自無再論補強證據之必要，其理甚明
      （最高法院94年台上2033號、95年度台上字第6850號判決
      意旨可資參照）。經查：
      (一)本件經原審向臺北巿政府警察局調閱證人趙家豪、黃國
        榮與本案相關連之警詢筆錄，查得證人趙家豪於94年12
        月14日之警詢時係證稱：於94年8月間經朋友介紹向甲
        ○○購買購買海洛因，每次以新台幣（下同）1千元購
        得1小包，約3次左右，而有時被告甲○○會免費請其施
        打海洛因，併指證甲○○係販賣毒品之人等語（見原審
        卷(二)第9頁）。查當時警方主要係欲查明趙家豪係向何
        人購買毒品海洛因，而趙家豪則稱：其有向被告甲○○
        購買海洛因，附帶提及甲○○曾無償提供其海洛因。而
        證人黃國榮於94年12月15日之警詢時係證稱：「（你與
        甲○○是否有販賣毒品？）有，但是我只是幫甲○○拿
        海洛因到樓下給綽號「阿地」之男子與其他不詳姓名男
        子。（你幫甲○○賣海洛因給綽號「阿地」與其他男子
        ，甲○○有沒有給你酬勞？）沒有，但是他會每天分一
        些海洛因給我施用」等語（見原審卷(二)第6頁）。查當
        時警方主要係要查明黃國榮係向何人購買毒品海洛因，
        而黃國榮則證稱：其係幫被告甲○○販賣品海洛因，而
        附帶提及甲○○曾無償提供其海洛因。因趙家豪於警詢
        證稱係向被告甲○○購買海洛因、黃國榮係證稱與甲○
        ○共同販賣毒品，警方乃以甲○○涉嫌販賣毒品海洛因
        移送偵辦。嗣經檢察官以證人趙家豪、黃國榮於警詢時
        之陳述難以採信，及綜合所有卷證資料，認為被告甲○
        ○經警方移送涉嫌販賣毒品海洛因之犯罪證據不足，而
        由臺灣嘉義地方法院檢察署檢察官以95年度偵字第7735
        號為不起訴處分（參見95年度偵字第7735號卷第26至第
        27頁），經依職權送請再議，由臺灣高等法院臺南分院
        檢察署以96年度上職議字第196號發回續查（見同地檢
        署96年度偵續字第7號卷第3頁至第4頁），而後公訴檢
        察官始以被告涉犯轉讓第一級毒品罪嫌提起本件公訴。
        則證人趙家豪、黃國榮於警詢時所證述：被告有分別轉
        讓毒品洛因予伊等二人云云，是否可採，已非無疑。
      (二)證人趙家豪於上開警詢時係證稱：於94年8月間經朋友
        介紹向甲○○購買海洛因，每次以1千元購得1小包，約
        3次左右，而有時甲○○會免費請其施打海洛因，併指
        證甲○○係販賣毒品之人等情（見原審卷(二)第9頁），
        然並未陳述被告甲○○免費請其施打海洛因之次數。但
        查證人趙家豪於96年2月15日應檢察官偵訊時卻證稱：
        伊施用的海洛因係在94年5、6或7、8月向甲○○拿的，
        沒有給錢，1次都拿約0.15公克，只能用1次，…約3星
        期拿1次，共拿了3次，時間忘了。於檢察官詢其施用毒
        品頻率，則稱天天用，甲○○免費給其使用3次等語（
        見偵續字7號卷第14頁）。查證人趙家豪就其於何時與
        被告甲○○有毒品往來，前後證述已有不符，且查96年
        2月15日偵訊時已距本件警方於94年12月14日查獲之時
        間，相隔約有1年餘之時間，證人趙家豪於剛被查獲之
        警詢時即未能明確證述被告甲○○轉讓予伊施用海洛因
        之次數，卻能於時隔年餘後檢察官偵訊時明確指證被告
        甲○○轉讓海洛因之次數，是其於檢察官偵查中之證述
        是否可採，實啟人疑竇。況且政府查緝毒品海洛因甚嚴
        ，海洛因物稀價昂，證人趙家豪與被告並非至親或密友
        ，被告如何會無償轉讓海洛因予趙家豪施用？
      (三)另證人黃國榮於上開警詢時係證稱：「（你與甲○○是
        否有販賣毒品？）有，但是我只是幫甲○○拿海洛因到
        樓下給綽號「阿地」之男子與其他不詳姓名男子。（你
        幫甲○○賣海洛因給綽號「阿地」與其他男子，甲○○
        有沒有給你酬勞？）沒有，但是他會每天分一些海洛因
        給我施用」等語（見原審卷(二)第6頁），係供稱有幫甲
        ○○拿海洛因到樓下交付他人，附帶提及其幫甲○○賣
        海洛因，甲○○沒有給酬勞，但是會每天分一些海洛因
        給伊施用。但查，證人黃國榮於96年4月25日檢察官偵
        訊時卻證稱：「（你施用毒品的頻率？）海洛因、安非
        他命都有施用，3、4天用1次。（有沒有幫被告賣毒品
        ？）沒有，是巿刑大要我這樣說的。（為何甲○○會拿
        毒品給你用？）我們認識而我又沒有錢，他那裡有，我
        不知道他為何有毒品，我們被抓前幾個月在臺北縣三重
        巿給我的。他給我用2次」（見偵續7號卷第34-35頁）
        。查證人黃國榮就其於何時與被告甲○○有毒品往來，
        前後證述已有不符，且查96年4月25日偵訊時已距本件
        警方於94年12月14日查獲，相隔約有1年餘之時間，證
        人黃國榮於剛被查獲之警詢時係供稱與甲○○共同販賣
        毒品，而甲○○乃給予少量海洛因施用，並非明確證稱
        係無償轉讓予伊施用海洛因，卻能於時隔年餘之檢察官
        偵訊時否認與甲○○共同販賣毒品海洛因而證稱係甲○
        ○無償轉讓海洛因2次予伊施用，是其於檢察官偵查中
        之證述是否可採，亦啟人疑竇。況且政府查緝毒品海洛
        因甚嚴，海洛因物稀價昂，證人黃國榮與被告並非至親
        或密友，被告如何會無償轉讓海洛因予黃國榮施用？
      (四)又姑不論證人趙家豪、黃國榮於原審審理時之證述是否
        較合於真實而可採，況因證人趙家豪、黃國榮於警詢及
        原審偵、審中均已坦認其等為施用毒品之人，則證人趙
        家豪、黃國榮二人於檢察官偵訊時證稱：被告有無償轉
        讓毒品予伊等施用之犯行等情，容有為偵查機關為誘導
        、或證人為邀輕典而為不實之陳述之可能，因而其等供
        述之真實性仍有合理之懷疑存在。另按同一證人先後於
        警訊、偵查中為相同之證言，係一個證人為二次重覆之
        陳述而已，仍為一個證據，仍應調查其他必要證據，以
        察該證言與事實是否相符，即須有補強證據，以擔保證
        言之真實性，不得以同一證人之先後證言，互為補強證
        據（最高法院86年台上字第7421號判決意旨參照）。故
        縱證人黃國榮、趙家豪於警詢時曾稱被告甲○○有轉讓
        毒品海洛因，其等再於偵訊時稱被告曾無償轉讓海洛因
        等情，惟揆諸前開最高法院裁判意旨，各該證人於警詢
        、偵訊時之證言，仍為一個證據，不得互為補強證據，
        而仍須有其他證據以為補強。
      (五)查經原審調取臺灣板橋地方法院檢察署94年板檢榮言聲
        監字第916號、監續字第375號、監續字第449號通訊監
        察書暨所附之被告甲○○與證人黃國榮、趙家豪之通訊
        監察譯文，僅發現：
        (1)94年9月19日證人黃國榮（B）以0000000000號行動電
          話，撥打被告甲○○（A）之0000000000號行動電話
          ：「B：我在三重等你，拿一萬。A：『阿源』叫你拿
          的嗎？B：對，你對我就好了。A：沒有，他欠我錢。
          B：他欠你你跟他講，我跟你拿我現金給你就好了…
          」（見原審卷(二)第53頁）。
        (2)94年10月8日證人趙家豪（B）以0000000000號行動電
          話，撥打被告甲○○（A）之0000000000號行動電話
          ：「B：你那邊有【女生】嗎？A：有啊。B：可以跟
          你拿【1張】嗎？…」（見原審卷(二)第88頁）。
        (3)94年10月14日19時10分，證人趙家豪（B）以0000000
          000號行動電話，撥打被告甲○○（A）之0000000000
          號行動電話：「A：你誰？B：『家豪』，你那邊有【
          軟的】嗎？A：有啊。B：可以先給我差嗎？A：你（
          姐夫）呢？B：我真的找不到人，先拿一點給我。A：
          等我回來。」（見原審卷(二)第99頁）。於同日21時59
          分，證人趙家豪（B）復與被告甲○○（A）通聯：「
          A：你不是在難過。B：對啊。」（見原審卷(二)第102
          頁）。
        (4)94年11月29日證人黃國榮（B）以0000000000號行動
          電話，撥打被告甲○○（A）之0000000000號行動電
          話：「B：『鬥陣』的，你有叫一個『阿地』打給我
          嗎？A：對啊，他要【東西】。B：我知道啊，我問你
          一下。A：你跟他約就好了。B：好。」（見原審卷(二)
          第135頁）。
        由上開通訊監察譯文(1)或可證明被告有於94年9月19日
        要販賣毒品予證人黃國榮；上開通訊監察譯文(2)、(3)或
        可證明被告有於94年10月8日、同年月14日有談及交付
        毒品予證人趙家豪，但其間有無對價則不明；上開通訊
        監察譯文(4)或可證明被告與證人黃國榮於94年11月29日
        有共同販賣毒品與綽號「阿地」之人。惟上開通訊監察
        譯文之內容均未涉及本件公訴意旨所載「被告於94年5
        月某日起至8月某日止有轉讓海洛因與趙家豪，及被告
        於94年10月某日起至12月底止有轉讓海洛因與黃國榮之
        事實。」，此外並無發現被告甲○○與證人黃國榮、趙
        家豪有其他與轉讓毒品海洛因有關之聯繫，故該通訊監
        察譯文即無從補強證明證人趙家豪、黃國榮之證述之可
        信性。
      (六)本件雖於被告甲○○位於臺北市○○○路107巷30號8樓
        之租屋處，當場查獲並扣得海洛因3包、殘渣袋2只、分
        裝勺2支、空塑膠夾鏈袋4包及0000000000號行動電話門
        號SIM卡1張等物品，而扣得之海洛因3包經送法務部調
        查局鑑定結果確含微量第一級毒品海洛因成分，有該局
        95年2月27日調科壹字第060011095號鑑定通知書1份在
        卷可稽（板橋地方法院檢察署95年偵字第16 8號卷第21
        2頁）。惟被告甲○○於90年間即因施用毒品案件經送
        觀察、勒戒，後又因施用第一級、第二級毒品等案件經
        臺灣板橋地方法院以91年度訴字第714號、94年度易字
        第331號、94年度訴字第1180號、臺灣高等法院95年度
        上訴字第2659號（原審案號：板橋地院95年度訴字第57
        9號）分別判處徒刑確定，有臺灣高等法院被告前案紀
        錄表1份在卷可查，則被告為習於施用毒品之人並無疑
        義，故扣案之上開物品，被告否認扣案之海洛因3包、
        殘渣袋2只、分裝勺2支、空塑膠夾鏈袋4包為其所有，
        縱屬被告所有，上開物品，於習於施用毒品者，亦有可
        能持有上開物品，是扣案之物，與被告被訴轉讓第一級
        毒品之事實關連性甚低，故亦無從以上開扣案物作為認
        定本件公訴意旨之補強證據。
五、綜上，證人黃國榮、趙家豪分別於警詢、檢察官偵訊時之證
    述尚有瑕疵，復欠缺補強證據以佐證其二人證述之可信性，
    自難就此形成有罪之確信；此外，公訴人復未提出其他積極
    之證據足資證明被告確有公訴意旨所載之犯行，是被告被訴
    之犯罪自屬不能證明，原判決因而對被告為無罪判決之諭知
    。本院經核並無違誤，上訴人仍執陳詞指摘原判決為不當，
    為無理由，應予駁回。
據上論斷，依刑事訴訟法第368條，判決如主文。
本案經檢察官林炎昇到庭執行職務。
中    華    民    國    97    年    11    月    4     日
                  刑事第一庭    審判長法  官  黃崑宗
                                      法  官  夏金郎
                                      法  官  王明宏
以上正本證明與原本無異。
檢察官如不服本判決應於收受本判決後十日內向本院提出上訴書
，其未敘述上訴理由者並得於提起上訴後十日內向本院補提理由
書。
本件被告不得上訴。
                                      書記官  黃全忠
中    華    民    國    97    年    11    月    5     日


司法院資訊處製作；財團法人民間司法改革基金會備份。
